臺灣高等法院刑事判決
108年度上易字第2292號
上  訴  人  
即  被  告  乙○○


            甲○○



上列上訴人即被告等因傷害等案件，不服臺灣桃園地方法院107
年度易字第345號，中華民國108年9月12日第一審判決（起訴案
號：臺灣桃園地方檢察署106年度偵字第5348號），提起上訴，
本院判決如下：
    主  文
原判決關於甲○○有罪部分撤銷。
甲○○共同犯傷害罪，處拘役肆拾日，如易科罰金，以新臺幣壹仟
元折算壹日。
其他上訴駁回。
    事  實
一、緣甲○○為桃園市大溪區僑愛一街「僑愛新村」社區Ｄ區住戶
    ，甲○○為甲○○之子，幸益文（原名宗益文，原審判決確定後
    已歿）則為該社區Ｄ區保全人員。民國105 年11月25日傍晚
    時分，同社區住戶何復興、吳應興偕友人朱致遠、乙○○（起
    訴書誤載為「張廉庚」，應予更正）等人，在該社區交誼廳
    飲酒聊天。詎乙○○竟基於公然猥褻之犯意，當場將其外褲、
    內褲褪去，裸露其生殖器而公然猥褻。
二、105年12月4日傍晚，甲○○前往甲○○住處探望祖父，欲前往設
    址於上開社區之桃園市○○區○○○街00巷00號之7-11便利超商
    買菸時，甲○○加以勸阻，告知乙○○等人正在該超商前，並將
    乙○○上開裸露生殖器行徑、及聽聞乙○○等人宣稱認識甲○○等
    情告知甲○○，甲○○遂前往上開超商前，見到乙○○等人，即上
    前自我介紹，並請乙○○等人不要再有裸露生殖器、擾亂社區
    安寧秩序之行為，乙○○聞言心生不滿，旋即起身抓住甲○○手
    部及胸口，並伸手推向甲○○，兩人進而拉扯推擠，經在旁友
    人勸阻後停手。詎尾隨在甲○○身後前往超商前關切之甲○○仍
    上前喝叱乙○○，旋基於傷害之犯意，自乙○○後方出拳毆擊乙
    ○○，乙○○遂亦本於傷害之犯意，毆打甲○○，二人推擠扭打間
    ，甲○○基於與甲○○共同傷害之犯意聯絡，出手毆擊乙○○數下
    ，乙○○承前傷害犯意，續與甲○○、甲○○扭打。隨後保全人員
    幸益文聞聲前來查看，見乙○○出言不遜遂心生不滿，而與甲
    ○○、甲○○基於傷害之犯意聯絡，徒手揮擊乙○○之臉部（甲○○
    、幸益文共同傷害犯行，經原審分別判處拘役59日、拘役35
    日，如易科罰金，以新臺幣〈下同〉1,000元折算1日，均未據
    上訴而告確定）。乙○○因甲○○、甲○○、幸益文上開毆打，受
    有頭部外傷併頭部挫傷及前額撕裂傷併腦震盪、上頷骨骨折
    、頸部挫傷之傷害；甲○○因乙○○之毆打，受有頭部、臉部多
    處挫傷併瘀青、腦震盪、四肢肢體多處挫擦傷之傷害；甲○○
    則因乙○○之毆打，受有左臉部及右手指挫擦傷之傷害。
三、案經乙○○、甲○○、甲○○訴由桃園市政府警察局大溪分
    局報告臺灣桃園地方檢察署檢察官偵查起訴。
    理  由
壹、證據能力部分：
    按被告以外之人於審判外之陳述，雖不符刑事訴訟法第159 
    條之1 至第159 條之4 規定，而經當事人於審判程序同意作
    為證據，法院審酌該言詞陳述或書面陳述作成時之情況，認
    為適當者，亦得為證據；當事人、代理人或辯護人於法院調
    查證據時，知有刑事訴訟法第159 條第1 項不得為證據之情
    形，而未於言詞辯論終結前聲明異議者，視為有前項之同意
    ，刑事訴訟法第159 條之5 第1 、2 項亦有明定。本判決下
    列所引用其他審判外陳述之供述證據部分，經檢察官於本院
    審理時表示同意有證據能力（本院卷第116至119頁），且被
    告甲○○、乙○○迄至本院言詞辯論終結前，對於證據能力亦無
    爭執意見或聲明異議（原審卷第114至119、135至143頁），
    經審酌各該陳述作成時之情況，核無違法不當情事，因而認
    為適當，均具證據能力。本判決下列所引用之其餘非供述證
    據，並無證據證明係公務員違背法定程序所取得，亦無顯有
    不可信之情況，並經本院於審理期日為合法調查，自均得作
    為本判決之證據。
貳、認定事實所憑證據及理由：
甲、被告乙○○公然猥褻部分：
    被告乙○○就於上開時、地，與友人吳應興、何復興、朱致遠
    等飲酒聊天，於該處露出生殖器之事實，已於原審供承不諱
    ，然矢口否認具公然猥褻之犯意，辯稱僅是在該處小解云云
    。經查：
一、證人何復興於原審證稱：案發當日伊與吳應興、乙○○等人在
    社區交誼廳喝酒，後來乙○○在現場「遛鳥」，也就是把褲子
    脫下來，以手遛一遛他的鳥（按指生殖器），用手捧住他的
    生殖器，當時他們就是喝酒、吹牛，就講到有關女孩子之類
    的話題，乙○○就脫下外褲包括內褲說「我這個應該還行」，
    手扶著生殖器抖一抖、甩一甩等語（原審易字卷二第14、16
    頁），核與證人即同社區住戶楊昭子於偵訊、原審時證稱：
    伊於案發當時到社區交誼廳散步，當時有一群人在那裡喝酒
    ，有看到男子站著，把內、外褲脫下來露出屁股，翻出生殖
    器說要比大小，其中一名男子即是照片所示之人（按指乙○○
    ）等語（偵字第5348號卷第129頁、原審易字卷二第9頁背面
    至10、12頁）；及證人即社區保全人員吳振球於偵訊、原審
    時證稱：案發當時伊有看到乙○○在交誼廳內站著、褲子脫到
    一半、露出屁股，是聽到楊昭子叫一聲才注意到等語（偵字
    第5348號卷第129頁、原審易字卷二第7至8頁）相符。雖被
    告乙○○辯稱當時是在小解云云，然證人何復興、楊昭子、吳
    振球於原審均證稱並未看到被告乙○○有小解或類似小解之舉
    動，況以當時證人一致所見，被告乙○○之動作係脫下內、外
    褲露出臀部，核與通常男性小解時無須脫下外褲之狀況顯然
    有別，已可見被告乙○○所辯，無非卸責之詞，無足採信。
二、至被告乙○○辯稱並無公然猥褻之犯意云云，然按刑法分則所謂「猥褻」，則係指姦淫以外有關風化之一切色慾行為，且在客觀上，足以引起他人性慾，主觀上足以滿足自己色情者而言（最高法院71年度台上字第3851號判決見解參照）；又刑法第234條第1項之意圖供人觀覽，公然為猥褻行為罪所指之公然為猥褻之行為，指在不特定人、多數人、特定之多數人共見共聞或得以共見共聞之情狀下而為猥褻之行為而言，包括一切違反性行為的隱密原則，以及一切為了刺激或滿足自己的性慾，並足以引起被害人驚嚇、氣憤、羞辱、噁心等感受，使一般人產生羞恥感或厭惡感的而與性慾有關而有傷風化的行為。查被告乙○○裸露生殖器之處所，係在上開社區Ｄ棟交誼廳，該處係社區的公共空間，是在大樓的1樓一節，業據吳應興於原審供述在卷（原審易字卷一第88頁背面），且被告乙○○亦自承：當時有7、8個人在場，交誼廳是社區的人都可以進去等語（偵字第5348號卷第141頁背面），足認被告乙○○裸露生殖器，係在不特定人得以共見共聞之狀況下而為；況依證人何復興前開所證，被告裸露生殖器、以手甩、抖等動作，係在談及有關女孩子的事情時所為，被告並說「我這個還行」等語，可見被告主觀上係為刺激、滿足自身性慾，且客觀上足以引起他人噁心、羞辱之感受甚明，此由在場見聞之證人楊昭子證稱：「有聽到乙○○等人講一些髒話，說準備要脫褲子露兩隻鳥」、「他們的行為使我感覺到非常不舒服」等語益明（偵字第5348號卷第72頁，原審易字卷二第12頁）。足認被告乙○○此節所辯，乃非有據。
三、綜上，被告乙○○公然猥褻犯行，事證已臻明確，堪予認定，
    應依法論科。  
乙、被告乙○○、甲○○傷害部分：
一、訊據被告甲○○固供承於上開時、地，有與甲○○一同與乙○○打
    架之情，然辯稱伊是因乙○○動手推甲○○，始出於正當防衛反
    擊云云；被告乙○○則矢口否認出手毆打甲○○、甲○○，辯稱伊
    是遭甲○○、甲○○毆打，無證據證明甲○○、甲○○之傷勢係於10
    5年12月4日傍晚造成云云。經查：
  ㈠被告甲○○、甲○○與乙○○於上開時、地有相互推擠、扭打等情
    ，業據甲○○於偵訊時陳稱：當時伊看到乙○○抓著甲○○的手要
    打他，因為乙○○先動手，為了保護甲○○，伊有打乙○○，乙○○
    也有打伊，伊的臉部有被打傷，手指有挫擦傷等語（偵字第
    5348號卷第133頁背面）；甲○○於警詢時則陳稱：乙○○打伊
    與甲○○傷痕累累，伊因此頭部、臉部瘀青，腦震盪、四肢多
    處挫傷（偵字第5348號卷第17頁），核與證人史崇德於偵訊
    時證稱：當時甲○○要找乙○○談，沒過多久，雙方就開始拉扯
    ，甲○○也有動手，後來就開始互毆，乙○○有受傷流血等語相
    符（偵字第5348號卷第157頁）。此外，並有卷附沙爾德聖
    保祿修女會醫療財團法人聖保祿醫院於105年12月4日出具之
    甲○○、甲○○受有上開傷勢之診斷證明書所載：「左臉部及右
    手指挫擦傷」、「病患於105年12月4日20時32分，於本院急
    診求診，經診療後於105年12月4日21時10分離開急診，宜門
    診追蹤」；「頭部臉部多處挫傷併瘀青、腦震盪、四肢肢體
    多處挫擦傷」、「病患於105年12月4日20時32分，於本院急
    診求診，經診療後於105年12月4日22時離開急診，宜門診追
    蹤」等語足憑（偵字第5348號卷第13、32頁）；而乙○○受有
    頭部外傷併頭部挫傷及前額撕裂傷併腦震盪、上頷骨骨折、
    頸部挫傷等傷害一節，亦有國軍桃園總醫院附設民眾診療服
    務處於105年12月4日出具之診斷證明書在卷足憑（偵字第53
    48號卷第53頁）。
  ㈡佐以原審勘驗案發地點之監視錄影畫面結果，甲○○到該超商
    前與乙○○等人談話後，乙○○站起走向甲○○，並伸手拉住甲○○
    右手，兩人發生口角後，經旁邊友人勸阻，甲○○走回其放置
    包包處，乙○○又走近甲○○，並伸手朝甲○○推去，兩人即相互
    拉扯、推擠，經友人阻止，已無肢體衝突（18時22分09秒）
    ，（18時22分30秒至18時23分24秒）甲○○進入畫面，移動至
    乙○○身後，舉起手向乙○○揮了2拳，之後甲○○走到甲○○與乙○
    ○間，3人開始相互拉扯、推擠、扭打成一團等情，有原審勘
    驗筆錄、監視錄影翻拍照片附卷可稽（原審卷一第76至77頁
    ，偵字第5348號卷第145至146頁），復有卷附現場照片所示
    乙○○頭部受傷流血之狀況（偵字第5348號卷第75至77頁），
    及甲○○、甲○○在警局拍攝之傷勢照片足佐（偵字第5348號卷
    第78至83頁）。足認被告乙○○辯稱伊並未毆打甲○○、甲○○云
    云，乃避重就輕之說，不足採信。徵諸彼等上開傷勢，客觀
    上均與一般相互推擠、拉扯進而互毆所可能導致之傷勢相符
    ，足認甲○○、甲○○、乙○○所受前述傷勢，與彼等相互毆擊、
    拉扯之行為，乃具相當因果關係。被告甲○○、甲○○確於上開
    時、地與乙○○相互推擠、扭打，彼等並均於該互毆過程中受
    有上述傷勢，自堪認定。
二、至被告甲○○辯稱其乃出於正當防衛云云，按正當防衛必須對
    於現在不法之侵害始得為之，侵害業已過去，或無從分別何
    方為不法侵害之互毆行為，均不得主張防衛權，而衡之一般
    社會經驗法則，互毆係屬多數動作構成單純一罪而互為攻擊
    之傷害行為，縱令一方先行出手，而還擊之一方在客觀上苟
    非單純對於現在不法之侵害為必要排除之反擊行為，因其本
    即有傷害之犯意存在，則對其互為攻擊之還手反擊行為，自
    無主張防衛權之餘地（最高法院92年度台上字第3039號判決
    意旨參照）。經查，依原審勘驗現場監視錄影畫面結果（原
    審易字卷一第76頁背面），被告乙○○雖因不滿甲○○告誡，而
    先出手推甲○○，然經在旁友人勸阻，已無進一步肢體衝突，
    詎被告甲○○尾隨到場，因不滿乙○○先前推人舉動，旋上前毆
    打乙○○，進而與乙○○相互推擠、扭打，此與單純排除侵害之
    防衛行為已然有別；況乙○○既已聽從友人勸阻停止與甲○○爭
    執，被告甲○○更無以出手毆打之方式予以防衛可言。嗣乙○○
    還擊，並與甲○○、甲○○相互推擠扭打，乃無從分別何方為不
    法侵害之互毆行為，並造成彼此均受傷之結果，核與正當防
    衛之要件不符。被告甲○○以正當防衛置辯，自非可採。
三、綜上，被告甲○○傷害乙○○，被告乙○○傷害甲○○、甲○○之犯行
    ，事證均已明確，被告甲○○、乙○○傷害犯行，亦堪認定，並
    均應依法論科。
參、論罪：    
一、就事實一部份，核被告乙○○所為，係犯刑法第234 條第1 項
    之公然猥褻罪。
二、就事實二部分：
  ㈠被告甲○○、乙○○行為後，刑法第277 條第1 項規定業於108 
    年5 月29日修正公布，並於同年5 月31日施行。修正前之刑
    法第277條第1項規定：「傷害人之身體或健康者，處3 年以
    下有期徒刑，拘役或1,000 元以下罰金」；修正後條文則將
    法定刑提高為：「處5年以下有期徒刑、拘役或50萬元以下
    罰金」。是比較新舊法之結果，修正後刑法第277 條第1 項
    並無較有利於被告等之情形，依刑法第2 條第1項之規定，
    應適用彼等行為時即修正前刑法第277條第1項之規定。
  ㈡核被告甲○○、乙○○所為，均係犯修正前刑法第277條第1 項之
    傷害罪。被告乙○○以一行為同時傷害甲○○、甲○○，屬同種想
    像競合犯，依刑法第55條規定，應從一重之傷害罪處斷。被
    告甲○○就傷害犯行，與同案被告甲○○間有犯意聯絡與行為分
    擔，應論以共同正犯。
三、被告乙○○所犯上開公然猥褻罪、傷害罪，犯意各別，行為互
    殊，應分論併罰。
肆、撤銷改判之理由（被告甲○○部分）：
一、原審以被告甲○○傷害犯罪事證明確，予以論罪科刑，固非無
    見。惟原判決事實欄認定「（甲○○）上前表明身分並詢問乙
    ○○有無在社區裸露生殖器一事，致乙○○心生不滿，進而抓住
    甲○○之手，甲○○見狀，即與甲○○基於傷害之犯意聯絡，由甲
    ○○先徒手揮擊乙○○」（原判決第2頁倒數第12行），與卷內
    監視錄影畫面顯示，甲○○到場前，乙○○有以手抓住甲○○手部
    及胸口、伸手推向甲○○，兩人進而拉扯推擠之情，不相適合
    ，此並涉及被告甲○○之犯罪原因、情節等量刑因素，原判決
    就被告甲○○部分之事實認定與量刑，自有未妥。被告甲○○雖
    主張正當防衛而矢口否認犯行，此業經本院指駁如前，其上
    訴核屬無據，惟原判決有關被告甲○○部分，既有上開可議之
    處，為本院依職權所審認，自屬無可維持，應由本院就此部
    分予以撤銷改判。
二、爰審酌被告甲○○因見乙○○對其子甲○○有以手推之不友善舉動
    ，不思冷靜處事，竟出手毆打乙○○，致乙○○受有上述傷害等
    犯罪動機、目的、手段，暨犯後態度，與其素行、軍校畢業
    之智識程度，與目前無業、尚須扶養高齡父親等家庭生活經
    濟狀況等一切情狀，予以量處拘役40日，並諭知如易科罰金
    ，以1,000元折算1日之折算標準。
伍、駁回上訴之理由（被告乙○○部分）：
一、原審以被告乙○○公然猥褻、傷害犯行事證明確，適用刑法第
    234條第1項、修正前刑法第277條第1項前段、第55條、第41
    條第1項前段、第51條第6款，刑法施行法1條之1第1項、第2
    項前段等規定，審酌被告乙○○公然猥褻行為有害社會善良風
    俗、其傷害甲○○、甲○○犯行之動機、目的、手段，與甲○○、
    甲○○傷勢程度，與其素行、智識程度、家庭生活經濟狀況等
    一切情狀，就上開2罪分別量處拘役40日、40日，應執行拘
    役70日，並均諭知如易科罰金，以1,000元折算1日之折算標
    準。經核原判決此部分認事用法，洵無違誤，量刑亦屬妥適
    。
二、被告乙○○上訴意旨執前詞矢口否認公然猥褻、傷害犯行部分
    ，業經本院指駁如前述，被告乙○○之上訴乃非有據。是被告
    乙○○以此指摘原判決不當，為無理由，其上訴應予駁回。
陸、被告乙○○經合法傳喚，無正當理由不到庭，爰不待其陳述逕
    行判決。
據上論斷，應依刑事訴訟法第368 條、第371條、第369 條第1 
項前段、第364條、第299 條第1項前段。    
本案經檢察官許致維提起公訴，被告甲○○、乙○○均上訴，經檢察
官洪威華到庭執行職務。
中    華    民    國   109    年    2     月    11    日
                  刑事第二十二庭審判長法  官  洪于智
                                      法  官  陳銘壎
                                      法  官  汪怡君
以上正本證明與原本無異。
不得上訴。
                                      書記官  賴怡孜
中    華    民    國    109   年    2     月    13    日
附錄本案論罪科刑法條全文：
修正前中華民國刑法第277條第1項
傷害人之身體或健康者，處 3 年以下有期徒刑、拘役或 1000元
元以下罰金。